【裁判字號】    91,上更(一),1008
【裁判日期】    920508
【裁判案由】    偽造有價證券等
【裁判全文】
臺灣高等法院刑事判決                      九十一年度上更(一)字第一００八號
    上  訴  人
    即  被  告  乙○○
    指定辯護人  本院甲○辯護人  周君穎
右上訴人因偽造有價證券等案件，不服臺灣台北地方法院八十八年度訴字第一二二六
號，中華民國八十九年三月七日第一審判決（起訴案號：臺灣台北地方法院檢察署八
十八年度偵緝字第七六九號）提起上訴，判決後，經最高法院發回更審，本院判決如
左：
    主      文
原判決撤銷。
乙○○無罪。
    理      由
一、公訴意旨略以：被告乙○○意圖為自己不法所有，基於概括之犯意，於民國八十
    四年八月間，在台北市○○○路中山二派出所附近，佯稱其為「馮令樺」，急需
    現金償還地下錢莊借貸債務為由，向丙○○借貸新台幣
    年四月二十九日，在台北縣泰山鄉○○路○段二三八號，仍以上開理由，向丙○
    ○再借四十八萬元。其後為取信於丙○○，使不疑有他，能繼續詐騙借貸現款，
    乃於同年五月十日在桃園縣八德市○○○街十二巷十六－一號丙○○居所，當場
    偽簽一紙發票人「馮令樺」、地址「台南市○○路三九七號二樓」、面額五十五
    萬元之本票交予丙○○，訛稱其中五十三萬元部分是為清償前開借款債務，另二
    萬元部分為借款利息，隨即於翌日在台北市○○路公賣局前，向丙○○訛稱其母
    因病在三軍總醫院開刀需支付醫療費用，再度向丙○○借款六萬元得逞。隨後即
    避不見面。丙○○不甘損失，按本票上所載地址：「台南市○○街三九七號二樓
    」查訪追索債務始查悉無此門牌，嗣經由謝彩鳳找上石女，石女才勉於同年七月
    十日、八月八日、九月十七日、九月二十五日分次償還五萬元、四萬元、二萬元
    、四千元。期間石女為續其借貸之目的，乃於八月二十九日，在台北市○○○路
    、松江路口之「御書園」簽發一紙發票人「乙○○」、地址「台北縣新店市○○
    路０巷四六號一樓」、面額四萬元之本票交予丙○○假意償債，隨後訛稱其母親
    因擔任某警政機關之會計，挪用公款，急須補足公款為由，欲再借五十萬元，惟
    為丙○○拒絕而未遂。因認被告涉有刑法第二百零一條第一項之偽造有價證券罪
    及同法第三百三十九條第一項之詐欺罪嫌。
二、按犯罪事實應依證據認定之，無證據不得推定其犯罪事實；不能證明被告犯罪者
    ，應諭知無罪之判決，刑事訴訟法第一百五十四條、第三百零一條第一項分別定
    有明文。又所謂認定犯罪事實之證據，係指足以認定被告確有犯罪行為之積極證
    據而言，如未發現相當證據，或證據不足以證明，自不能以推測或擬制之方法，
    以為裁判基礎。且告訴人之告訴，係以使被告受刑事訴追為目的，是其陳述是否
    與事實相符，仍應調查其他事實以資審認，始得為不利被告之認定。又認定不利
    於被告之事實，需依積極證據，茍積極證據不足為不利於被告事實之認定時，即
    應為有利於被告之認定，更不必有何有利之證據。次按，刑事訴訟上證明之資料
    ，無論其為直接證據或間接證據，均須達於通常一般人均不致於有所懷疑，而得
    確信其為真實之程度，始得據為有罪之認定，若其關於被告是否犯罪之證明未能
    達此程度，而有合理性懷疑之存在，致使無從形成有罪之確信，根據「罪證有疑
    ，利於被告」之證據法則，即不得遽為不利被告之認定，其以情況證據（即間接
    證據）斷罪時，尤須基於該證據在直接關係上所可證明之他項情況事實，本乎推
    理作用足以確證被告有罪，方為合法，不得徒憑主觀上之推想，將一般經驗上有
    利被告之其他合理情況逕予排除，此觀諸最高法院七十六年台上字第四九八六號
    、三十二年度上字六七號判例意旨亦甚明顯。又按，法院固應依職權調查證據，
    但並無蒐集證據之義務，法院調查之範圍以審判中案內所存在之一切證據為限，
    案內所不存在之證據，即不得責令法院為發現真實，應依職權從各方面詳加蒐集
    、調查，亦經最高法院八十七年度台非字第一號判決闡釋在案。
三、被告乙○○經合法傳喚，未到庭辯解，惟其於本院前審審理時矢口否認有偽造前
    開本票及詐欺之犯意，辯稱略以：「馮令樺」為伊之筆名，於高中時就曾以此筆
    名投稿校刊，朋友都叫伊小樺，當初簽這張本票是丙○○已借伊錢，伊認為應該
    簽一張本票給他，他之前知道伊本名，且前揭本票均係伊主動簽發交予丙○○擔
    保債務，簽發本票時，丙○○說簽本名或別名都可以，並無冒名簽發本票，至發
    票地址為伊在台南老家，因已遷離該址許久，記不得門牌號碼等語。
四、按刑法第二百零一條第一項偽造有價證券罪之處罰，以行為人有意圖供行使之用
    ，而偽造他人名義之有價證券之犯意為必要，苟行為人行為時並無偽造他人名義
    之犯意，自不能以該罪相繩。又按署押，僅以證明其主體之同一性為已足，並不
    以簽署
    人如以其筆名、化名為法律行為，苟其筆名、化名，係行之多年，且已足以證明
    其主體之同一性，則行為人縱以筆名或以化名為法律行為，自不能遽認行為人即
    有偽造他人名義之有價證券之犯意。經查，本件被告乙○○固有向告訴人丙○○
    借得五十三萬元之後，簽發發票人為「馮令樺」之面額五十五萬元、地址「台南
    市○○路三九七號二樓」之本票一紙予丙○○收執（本票經丙○○送原審法院扣
    案，票號０三四四０一，發票日八十五年五日一日，到期日八十五年五月十日）
    ，已據告訴人丙○○陳明，並為被告所不否認。惟被告辯稱其筆名為「馮令樺」
    ，高中時代曾以「馮令樺」筆名投稿，同學亦稱呼其為「小樺」等情，已據證人
    即被告高中同學亓健如、孫麗雲於本院前審調查時到庭證實
    五、五六頁），可見被告確曾有以「馮令樺」筆名對外行之。又本件系爭本票係
    被告向告訴人借款約半個月後主動簽發交予告訴人作為擔保之用，亦據告訴人丙
    ○○於偵查中陳稱：八十五年四月二十九日借錢，八十五年五月四日被告主動開
    本票給伊，八十五年八月二十九日向伊借錢時，被告說她本名叫乙○○，因系爭
    本票已有被告按指紋，故未請被告在系爭本票更改姓名等語可明
    ０四號卷第三０、三八、三九頁），則系爭本票既係被告主動簽發交予告訴人以
    為欠債之憑證，且於系爭本票上亦有被告自己所按之指紋
    卷第二頁），復又向告訴人自承其本名為乙○○並非「馮令樺」，並未否認系爭
    本票上之「馮令樺」即為其本人，亦不否認系爭本票為其所簽發，則在本案中，
    被告以筆名「馮令樺」簽發系爭本票應不失主體之同一性，被告主觀上即無偽造
    他人名義而簽發有價證券之犯意，揆諸前揭說明，即難以偽造有價證券罪責相繩
    。至被告於系爭本票上所載之發票地或許因時隔久遠致記憶有誤，但對系爭本票
    之效力仍不生影響，尚難因發票地記載錯誤，即率予推斷被告有偽造有價證券之
    故意。
五、次查，公訴人以被告於八十五年四月間向丙○○詐借五萬元，同年月二十九日，
    詐借四十八萬元，於八十五年五月十一日，在台北市○○路公賣局前，向丙○○
    詐稱其母因病在三軍總醫院開刀，亟須六萬元，丙○○信以為真，陷於錯誤借與
    六萬元，八十五年八月二十九日又施詐術欲再詐借五十萬元而未遂等部分，認係
    涉犯連續詐欺取財罪嫌乙節。經查被告於八十五年四月間（按為四月二十六日）
    及四月二十九日向告訴人丙○○借款之緣由，據丙○○在偵查中稱：「他在酒店
    上班，他說他欠了地下錢莊的錢，他說一禮拜要給地下錢莊五萬元，若借十萬元
    每月要給二萬元利息，我跟他說每月還我五萬元就好，一年還我六十萬元」（見
    八十八年偵續字第一四五號卷八十八年四月二十八日筆錄）、「他與他同事皆有
    欠地下錢莊之錢，他欠地下錢莊五十萬元，他同事皆知道」，足見本件緣於被告
    與告訴人在酒店認識已一年後，告訴人得知被告欠債之情況，為示豪爽而主動借
    錢給被告，出於濟助之意思，應非被告施以詐術之結果。又八十五年五月十一日
    借得六萬元部分，訊據被告堅決否認以母病開刀需錢為由向告訴人借款，辯稱無
    錢繳付房租及水電費始向告訴人借款，並無施用詐術等語。查告訴人明知被告經
    濟困窘，而先後多次借予金錢，其所稱被告以母病需錢為由向其借款，既為被告
    所否認，又無其他證據足以佐證，自難採信，本次顯係單純之民事借貸問題，尚
    難以詐欺罪相繩。又告訴人在再議發回之偵查程序中，均未指稱被告在八十五年
    八月二十九日有向告訴人再詐借五十萬元之情事，告訴人在八十八年度偵緝字第
    七六九號案中雖稱八月二十九日她打電話給我，要再向我借錢，並未稱借多少錢
    ，況當時告訴人正在向被告催還債務，被告豈有可能再向告訴人詐借五十萬元？
    此部分核無積極證據可資證明。
六、綜上各情，被告所為實與刑法之偽造有價證券與詐欺罪要件不合，此外，又查無
    其他積極證據，足認被告確有公訴人所指之犯行，被告犯罪即屬不能證明。原審
    未予詳察，遽為有罪之判決，容有未洽，被告提起上訴，否認犯罪，為有理由，
    應由本院將原判決撤銷改判，另諭知被告無罪，用期適法。
被告經合法傳喚，無正當理由不到庭，爰不待其陳述，逕行判決，併此敘明。
據上論斷，應依刑事訴訟法第三百六十九條第一項前段、第三百六十四條、第三百零
一條第一項、第三百七十一條，判決如主文。
本案經檢察官王安明到庭執行職務。
中      華      民      國    九十二    年      五      月      八      日
                        臺灣高等法院刑事第七庭
                            審判長法  官  吳  啟  民
                                  法  官  施  俊  堯
                                  法  官  蘇  隆  惠
右正本證明與原本無異。
檢察官如不服本判決，應於收受送達後十日內向本院提出上訴書狀，其未敘述上訴之
理由者並得於提起上訴後十日內向本院補提理由書（均須按他造當事人之人數附繕本
）。
                                  書記官  周  素  秋
中      華      民      國    九十二    年      五      月      九      日


司法院資訊處製作；財團法人民間司法改革基金會備份。
